【裁判字號】    91,上易,1712
【裁判日期】    920519
【裁判案由】    詐欺
【裁判全文】
臺灣高等法院刑事判決                          九十一年度上易字第一七一二號
    上  訴  人
    即  被  告    戊○○
右上訴人因詐欺案件，不服臺灣臺北地方法院九十一年度易緝字第五四號，中華民國
九十一年五月三十一日第一審判決（起訴案號：臺灣臺北地方法院檢察署八十六年度
偵字第一八０六０號，移送併辦案號：台灣板橋地方法院檢察署八十八年度偵字第一
四七九一號），提起上訴，本院判決如左：
    主  文
上訴駁回。
    事  實
一、戊○○基於意圖為自己不法所有之概括犯意，於民國八十六年七月十九日，在台
    北市○○○路○段一五六號五樓丙○○辦公室，經丙○○介紹認識庚○○，並向
    庚○○佯稱有客戶要購買高檔的鑽石及鐲子，庚○○不疑有他當場拿出向乙○○
    調貨價值新台幣（下同）三百七十萬元之五．五八克拉鑽石一顆（美國ＧＩＡ認
    證Ｆ─ＶＶＳII等級）及鐲子一付，交由戊○○銷售。翌日（七月二十日），於
    建國北路上址，戊○○以前開鐲子成色不佳為由，要求庚○○換鐲子，庚○○則
    當場將另一付價值一百三十萬元之鐲子交予戊○○收受，並約定隔天在台南機場
    交款。戊○○承前意圖為自己不法所有之概括犯意，於八十六年七月二十日，在
    台北市○○街三號「子爵飯店」內，向己○○佯稱客戶有購買意願，致使己○○
    不疑有他，當場交付價值二百八十萬元之翡翠觀音一座，惟事後戊○○卻避不見
    面。嗣於同年七月二十一日，庚○○接獲乙○○電話告知鑽石商劉吳隆表示前開
    鑽石出現在高雄當鋪，庚○○即刻聯繫丙○○與戊○○取得聯絡，戊○○卻向庚○○謊稱鑽石及鐲子都已賣掉，可至台南機場取款云云，庚○○旋搭機至台南機
    場等候，卻不見戊○○蹤影，始知受騙。戊○○案發後逃匿，嗣經通緝查獲。
二、案經庚○○訴由台北市政府警察局中山分局報請台灣台北地方法院檢察署檢察官
    偵查起訴及移送併案審理。
      理  由
一、訊據被告戊○○固坦承於右揭時、地，曾向告訴人庚○○拿過一顆五．五八克拉
    鑽石及一付玉鐲子，並向己○○拿一座翡翠觀音尋求買主等事實，惟矢口否認有
    何詐欺取財犯行，辯稱：這並不是詐欺的問題，這是一個財務糾紛的問題，而且
    涉及的人不承認，把我陷害：：當天我人下公司的時候，就有兩個人把我押走，
    那是我跟地下錢莊的債務，我總共跟地下錢莊借了六百多萬，剩下四百多萬，其
    中本金是兩百多萬云云（見本院九十一年七月十六日調查筆錄）。其於原審則稱
    ：伊之前替丙○○拿田黃等石材至地下錢莊借款，但丙○○未按時支付利息，導
    致地下錢莊的人將伊強押至嘉義某不知名之汽車借款處，並將前開鑽石、鐲子及
    翡翠觀音等物質押了二百二十萬元，再加上岳母湊的八十萬元，錢莊才放人，但
    伊並無訛騙前開財物云云。
二、惟查：
（一）、被告分別於前開時、地以客戶需要寶石、玉器等高檔貨品為由，使告訴人庚○○、己○○二人，分別交付五．五八克拉鑽石一顆（三百七十萬元）、鐲
        子一付（一百三十萬元），及翡翠觀音一座（二百八十萬元）等情，業據告
        訴人庚○○、己○○分別於偵、審中時指述綦詳，而告訴人庚○○交付前開
        鑽石及鐲子之過程，核與同案告訴人丙○○證述情節相符，並有前開鑽石Ｇ
        ＩＡ證書及鐲子之寶石鑑定書（見北檢八十六年度偵字第一八０六０號卷第
        十七頁、第十八頁）附卷可稽。雖告訴人己○○於原審訊問時陳稱：伊之前
        提出之估價單一紙（附於板檢八十八年度偵字第一四七九一號卷第三頁），
        係伊自行製作資料，並非被告所簽收之收據等語（見原審九十一年五月十四
        日訊問筆錄），然被告並不否認己○○曾交付一座翡翠觀音，並有該等價值
        之事實，則被告於前開時、地，分別向告訴人庚○○及己○○二人取得總價
        值七百八十萬元之前開財物等情堪予認定。
（二）、被告雖於原審辯稱：伊之前替丙○○向錢莊借款，但丙○○未按時付息，伊
        才被錢莊的人押走，並將身上的鑽石、鐲子及翡翠觀音等物拿去質押二百二
        十萬元，錢全部被錢莊拿走云云。惟被告所陳，業經丙○○於原審審理時當
        庭駁斥，且被告無法提出任何關於替丙○○向錢莊借款之資料，僅泛稱伊與
        錢莊往來信用良好不用寫單據云云，顯與常情不合。再者，被告於原審為警
        緝獲，經值班法官訊問時稱：伊離開丙○○辦公室後，即遭錢莊押到嘉義，
        將鑽石及鐲子變現得款二百二十萬元全部拿走，伊才回復自由等語（見原審
        九十一年三月二十六日訊問筆錄），於本院訊問時則陳稱：「（你如何脫困
        ？）我岳母又拿八十萬元去，他們才放人」云云，經原審詢問被告關於其岳
        母地址，被告則稱：八十萬元係岳母借伊太太江秀鳳轉交給錢莊，傳訊江秀
        鳳即可等語（分見原審九十一年四月二十六日、五月十四日訊問筆錄），被
        告對於錢莊取款數額及獲釋之過程，初稱錢莊拿走二百二十萬元即獲釋放，
        後又改稱岳母再拿八十萬元才獲釋放，經原審欲傳訊被告岳母到庭，被告卻
        又稱八十萬元係江秀鳳向岳母借的云云，其前後所陳情節反覆不一，已難憑
        信。雖證人江秀鳳於原審訊問證稱：伊接獲被告電話表明出事需八十萬元，
        伊向母親借八十萬元，對方於當晚到台南住處樓下取款後，被告隔天才回台
        南，但伊並不清楚被告發生什麼事情等語（見原審九十一年五月二十四審理
        筆錄），姑不論證人江秀鳳與被告因夫妻情誼，證詞難免偏頗，惟江秀鳳既
        不知籌款原委，則其證詞顯無從證明被告遭錢莊押走情節存在。況且，被告
        突遭地下錢莊強行押走，並將高達七百八十萬元等貴重財物質押取款，事後
        未報警處理也未告知家人，或與告訴人主動聯絡尋求解決之道，事後更提不
        出任何質押地點或相關單據佐證，且原審數度訊問被告關於地下錢莊業者資
        料，被告均予以拒絕並行使緘默權，嗣於本院調查時，被告聲請傳喚丁○○○之負責人甲○○到庭證稱：「（你當時經營丁○○○？）是。現在是我弟
        弟當負責人。：：因為事隔多年，車子流當我記得，但是典當珠寶的事因為
        沒有當成，所以印象不深刻，我不記得了。（你通常珠寶拿去那裡估價？）
        我們一般會把鑽石拿去給高雄一個珠寶補習班老師鑑定，其他部分不會鑑定
        。一般我們沒有收當不會放到隔天。程先生說放到隔天，我真的不記得了」
        等語（見本院九十一年二月十日筆錄）。顯無從採為被告有利之認定，被告
        辯稱前開鑽石等財物均遭地下錢莊挾持典當云云，尚乏證據以實其說，被告
        此部分之辯詞，尚不足為採。
（三）、再者，證人即鑽石商劉吳隆於原審訊問時證稱：伊因寶祥珠寶之負責人乙○○說客人要一顆五克拉以上的鑽石，公司就提供一顆五點五八克拉Ｆ－ＶＶ
        ＳII級的鑽石，乙○○後來說已成交，伊將該鑽石ＧＩＡ證書正本交給乙○○，並約定日後來收款，但高雄公司的主管卻打電話問伊這顆鑽石怎麼會出
        現在高雄當鋪，因為當鋪將這顆鑽石送去鑑定，看是否與ＧＩＡ證書相符，
        而且市場上五克拉的鑽石很少，公司之前有將證書影本給一些客戶看過，剛
        好鑑定的人認出來是我們公司的鑽石，就打電話問高雄的主管，才知道這件
        事。伊就馬上打給乙○○，問他為何鑽石會出現在高雄，他才說將鑽石拿給
        庚○○去賣，之後乙○○打電話給庚○○，邊小姐又打電話問丙○○，丙○○又馬上打電話給被告。當伊要趕到高雄去拿鑽石時，高雄主管說鑽石已經
        被拿回去等語（見原審九十一年四月二十六日訊問筆錄）。嗣告訴人庚○○
        經乙○○告知鑽石出現在高雄當鋪，輾轉與被告取得聯繫並質問為何鑽石出
        現高雄當鋪？被告信誓旦旦要告訴人庚○○立刻到台南機場取款，讓庚○○
        在台南機場枯等無援，事後陳稱鑽石等物遭錢莊取走質押給嘉義一家不知名
        之汽車借款云云，顯係飾卸之詞，委無足取。被告基於為自己不法所有之意
        圖，向告訴人庚○○及己○○訛騙前開財物之犯行，堪予認定。是本件事證
        明確，被告詐欺取財犯行洵堪認定。
二、核被告所為，係犯刑法第三百三十九條第一項之詐欺取財罪。公訴人起訴之事實
    雖未敘及被告詐騙告訴人己○○交付翡翠觀音一座之犯行（即臺灣板橋地方法院
    檢察署八十八年度偵字第一四七九一號併案事實），然該部分事實與公訴人起訴
    之事實既具有連續犯之裁判上一罪關係，應為起訴效力所及，本院自得一併審究
    。被告先後二次詐欺犯行，時間緊接，犯罪構成要件相同，顯係基於概括犯意反
    覆為之，應依刑法第五十六條連續犯規定論以一罪，並加重其刑。原審因依刑法
    第五十六條、第三百三十九條第一項，罰金罰鍰提高標準條例第一條前段規定，
    並爰審酌被告連續以客戶需求寶石玉器等由，訛騙告訴人庚○○及己○○交付前
    開貴重之財物後，隨即避不見面，事後亦未歸還前開財物，造成告訴人二人高達
    七百八十萬元損失，且逃匿四年多為警緝獲迄今仍未賠償任何損失，犯罪所生危
    害重大及犯後態度不佳等情狀，至以被告戊○○連續意圖為自己不法之所有，以
    詐術使人將本人之物交付，處有期徒刑三年。其認事用法洵無違誤，量刑亦屬妥
    適，被告上訴否認犯罪，非有理由，其上訴應予駁回。
三、公訴意旨另以：被告意圖為自己不法所有，於八十六年七月十五日，在台北市○○○路○段一五六號五樓，向告訴人丙○○詐購價值十六萬五千元之兩塊小白玉
    及翠玉花瓶等物，因認被告涉犯刑法第三百三十九條第一項之詐欺取財罪嫌云云
    。訊據被告堅詞否認向告訴人丙○○詐購兩塊小白玉及翠玉花瓶等物，辯稱：伊
    為丙○○籌款調現曾拿田黃等玉石去錢莊借款，但從沒有拿過兩塊小白玉及翠玉
    花瓶等語。惟查，告訴人丙○○雖於警訊及偵查中指稱被告曾向伊購買兩塊小白
    玉及翠玉花瓶等物，卻從未提出任何單據以供查核，而其於原審訊問時亦改稱：
    被告騙伊壽山石、田黃及雞血等石頭（見原審九十一年四月十日訊問筆錄），顯
    與先前指述遭詐騙內容不符，雖丙○○表示再陳報有關被告簽收單據云則云，惟
    迄今尚無法提出積極事證證明前開指述之真實性，則告訴人丙○○指述遭被告詐
    騙情節既有出入不一之處，尚難徒憑其片面且有瑕疵之指述，逕而認定被告有此
    部分詐欺之事實；此外，復查無其他具體事證足資證明被告涉有起訴意旨所指之
    詐欺丙○○之事證，應認無法證明被告此部分犯罪，惟公訴人認此部分與前揭已
    論罪科刑部分有連續犯之裁判上一罪關係，爰不另為無罪之諭知。
據上論斷，應依刑事訴訟法第三百六十八條，判決如主文。
本案經檢察官陳明光到庭執行職務。
中      華      民      國    九十二    年      五      月     十九     日
                              臺灣高等法院刑事第二十一庭
                                  審判長法  官  葉  騰  瑞
                                        法  官  黃  國  忠
                                        法  官  江  國  華
右正本證明與原本無異。
不得上訴。
                                        書記官  王  嗣  瑩
中      華      民      國    九十二    年      五      月     十九     日
附錄：本案論罪科刑法條全文
刑法第三百三十九條第一項
一意圖為自己或第三人不法之所有，以詐術使人將本人或第三人之物交付者，處五年
  以下有期徒刑、拘役或科或併科一千元以下罰金。


司法院資訊處製作；財團法人民間司法改革基金會備份。
